【裁判字號】    98,消債更,418
【裁判日期】    990202
【裁判案由】    更生事件
【裁判全文】
臺灣臺南地方法院民事裁定          98年度消債更字第418號
聲  請  人
即  債務人  丙○○
代  理  人  林志雄律師
上列當事人因消費者債務清理事件聲請更生，本院裁定如下：
    主    文
債務人丙○○自民國九十九年二月二日十七時起開始更生程序，
並命司法事務官進行本件更生程序。
    理    由
一、聲請意旨略以：聲請人即債務人丙○○負債總額為新台幣（
    下同）4,103,920 元，其中無擔保或優先權之債務總額為2,
    338,920 元，有擔保之債務總額為1,765,000 元，名下僅有
    折合現金約5 千元之汽車乙部，負債顯然超過資產甚多，已
    達不能清償債務或有不能清償之虞之程度。聲請人雖曾於民
    國95年12月5 日依中華民國銀行公會會員辦理消費金融案件
    無擔保債務協商機制與各債權銀行成立協商，約定分120 期
    ，按月支付27,861元至全部清償為止。嗣因還款確有困難，
    另於97年10月28日再與最大債權銀行達成協議，變更原債務
    協商還款條件方案為分180 期，利率3%，每月清償15,455元
    。然聲請人協商成立時每月之薪資為25,000元，且聲請人之
    配偶當時經營天下實業社，尚能協助分擔生活費、房屋貸款
    ，惟天下實業社於97年底暫停營業，聲請人之配偶已無法協
    助分擔上開費用。另聲請人最近轉換工作，從事富邦人壽股
    份有限公司（下稱富邦人壽）保險業務員，薪資採抽傭金制
    ，每月收入約為7 千元，扣除聲請人及家人基本生活費用每
    月14,098元、房屋貸款每月11,275元、會款每月2 萬元、聲
    請人母親之撫養費2 千元後，已所剩無幾，又因聲請人之配
    偶經營之天下實業社停業，聲請人之收入亦不如協商成立時
    穩定，造成無法依約繳納協商金額而有不可歸責於聲請人之
    事由，致履行之前與各債權銀行成立之協商顯有重大困難。
    聲請人僅係一般消費者，並未從事營業，復未經法院栽定開
    始清算程序或宣告破產，收入不足致履行有重大困難，實屬
    不可歸責於己之事由，為此依消費者債務清理條例提出更生
    之聲請等語。
二、按債務人不能清償債務或有不能清償之虞者，得依本條例所
    定更生或清算程序，清理其債務。債務人無擔保或無優先權
    之債務總額未逾1,200 萬元者，於法院裁定開始清算程序或
    宣告破產前，得向法院聲請更生。法院開始更生程序之裁定
    ，應載明其年、月、日、時，並即時發生效力。又按債務人
    對於金融機構因消費借貸、自用住宅借款、信用卡或現金卡
    契約而負債務，在聲請更生或清算前，應提出債權人清冊，
    以書面向最大債權金融機構請求協商債務清償方案，並表明
    共同協商之意旨。債務人與金融機構協商成立者，不得聲請
    更生或清算，但因不可歸責於己之事由，致履行顯有重大困
    難者，不在此限。本條例施行前，債務人依金融主管機關協
    調成立之中華民國銀行公會會員，辦理消費金融案件無擔保
    債務協商機制與金融機構成立之協商，準用前項之規定。消
    費者債務清理條例第3 條、第42條第1 項、第45條第1 項、
    第151 條第1 、5 、6 項分別定有明文。
三、經查聲請人前於消費者債務清理條例施行前，依金融主管機
    關協調成立之中華民國銀行公會會員辦理消費金融案件無擔
    保債務協商機制，與最大債權銀行中國信託商業銀行股份有
    限公司（下稱中國信託銀行）於95年12月5 日成立協商，雙
    方約定由聲請人自96年1 月起，分120 期，每月清償27,861
    元至全部清償為止。又查聲請人於前述協商成立後，因還款
    確有困難，另於97年10月28日再與中國信託銀行重新達成協
    議，當時聲請人之無擔保債務總額為2,338,920 元，雙方約
    定變更協商方案為聲請人自97年12月起，分180 期，利率3%
    ，每月清償15,455元至全部清償為止等情，有聲請人提出之
    95年度銀行公會債務協商機制變更還款條件增補約據及無擔
    保債務還款計劃表各1 件附卷可稽，足認聲請人之無擔保或
    無優先權之債務總額未逾1,200 萬元，惟聲請人自陳上開協
    商方案經其於98年7 月間毀諾乙節，亦有中國信託銀行98年
    10月27日陳報狀在卷可參，堪認聲請人之協商方案確已毀諾
    。
四、聲請人又主張其協商成立時每月之薪資為25,000元，最近轉
    換工作，從事富邦人壽保險業務員，每月收入約為7 千元，
    扣除聲請人及家人基本生活費用每月14,098元、房屋貸款每
    月11,275元、會款每月2 萬元、聲請人母親之撫養費2 千元
    後，已所剩無幾，造成無法依約繳納協商金額而有不可歸責
    於聲請人之事由，致履行其與各債權銀行成立之協商顯有重
    大困難等語，經查：
（一）聲請人與中國信託銀行於95年12月成立協商方案，雙方約
      定自96年1 月起，每月清償27,861元至全部清償為止，嗣
      因聲請人還款困難，雙方變更協商方案內容，改為自97年
      12月起每月清償15,455元，而經本院依職權調取聲請人之
      勞工保險、全民健康保險資料及財產所得資料核閱結果，
      聲請人於96年2 月24日起至98年1 月5 日間任職於美吉加
      油站股份有限公司（下稱美吉公司），期間並有部分股利
      所得，總計聲請人於96年度所得為188,854 元、97年度之
      薪資所得為182,273 元。另聲請人於98年1 月在美吉公司
      之薪資所得為8,091 元，又聲請人另於98年3 月開始在富
      邦人壽擔任保險業務員，自98年3 月起至7 月毀諾時之薪
      資所得共34,080元等情，有美吉公司98年12月9 日函及其
      檢送之薪工資表、聲請人提出之財政部臺灣省南區國稅局
      96年度、97年度綜合所得稅各類我得資料清單、富邦人壽
      98年12月7 日說明各1 件及業務員佣金明細報表11紙附卷
      足參，堪認聲請人於96年至98年7 月間之每月平均收入為
      13 ,777 元【（188,854 ＋182,273 ＋8,091 ＋34,080）
      ÷30＝13,777，元以下四捨五入】。
（二）次查聲請人自陳其每月須支付坐落臺南縣永康市○○段43
      8 地號土地及其上門牌號碼臺南縣永康市○○路912 巷59
      弄5 號房屋（下稱永康市房地）之貸款11,275元及會款2
      萬元之情，然查永康市房地為聲請人之配偶甲○○所有，
      非屬聲請人之財產乙節，有聲請人提出之土地登記謄本、
      建物登記謄本各1 件存卷可查，則永康市房地即非聲請人
      之債權總擔保，聲請人自不能為永康市房地負擔債務而損
      及其債權人，聲請人亦自陳其已身陷鉅額債務不能清償，
      自不可能負荷其配偶甲○○每月11,275元之房貸。況人民
      安居並不以居住於自有住宅為必要，租屋居住亦為目前社
      會眾多經濟困窘無力購屋者之安居方式，且因房租支出尚
      得作為所得稅之扣減額，故租屋居住毋寧為自認經濟負擔
      沉重者減輕自我負擔的另一種選擇方式。是聲請人所稱之
      11,275元房貸支出，難認係屬聲請人之必要生活支出。又
      聲請人未提出相關證據以明會款支出情形，難認聲請人確
      有該項支出，亦應予以剔除。
（三）末按債務人與金融機構之債權人協商，應本於債權契約，
      依誠實及信用之原則勉力履行之。是以債務人在履行債務
      期間，須經歷經濟困苦之過程，其生活程度當然必須相當
      限制，除應積極開源努力勤奮工作以增加收入償還債務外
      ，尚須節流儉樸其生活需求而適當控制其生活費用支出，
      以達成勉力履行債務。又依本院職權上所已知之行政院內
      政部公告之98年度臺灣省低收入戶最低生活費用每人每月
      為9,829 元，該生活費標準係按照政府最近1 年平均每人
      消費支出（包括食品費、衣著鞋襪費、房租水電費、家居
      管理費、醫療保健費、交通通訊費、娛樂教育費及雜項支
      出）之百分之60訂定，自屬客觀而可作為債務人每月之必
      要生活費用標準，因認應以9,829 元為聲請人每月所需之
      生活費用。而受扶養權利者，以不能維持生活而無謀生能
      力者為限。民法第1117條第1 項定有明文。又依同條第2
      項規定，前項無謀生能力之限制，於直系血親尊親屬不適
      用之，故直系血親尊親屬受扶養者，仍須以不能維持生活
      者為限。經查聲請人之母親乙○○○係20年出生，於96、
      97年間均無所得，名下亦無財產等情，亦有本院依職權調
      閱之乙○○○96、97年度稅務電子閘門財產所得調件明細
      表各1 件在卷可稽，足認聲請人之母親乙○○○確有受聲
      請人及其他子女扶養之必要，而聲請人之母親乙○○○共
      有聲請人、邱鴻達、邱鴻源、邱鴻儒等4 個兒子，以每人
      每月所需生活費用9,829 元觀之，聲請人主張每月需支出
      其母親2 千元之扶養費用云云，足堪採認。綜上，聲請人
      每月必要之生活支出應以11,829元（9,829 ＋2,000 ＝11
      ,829）為合理，聲請人主張超過此數額之必要生活費用，
      尚屬無據。
（四）稽上可知聲請人於協商成立後，自96年1 月起至98年7 月
      止之每月平均收入13,777元，扣除聲請人及其母親每月必
      要之生活費用共11,829元後，顯不足以清償協商金額，堪
      認聲請人所陳協商成立後係由聲請人之配偶經營天下實業
      社之收入協助分擔生活費及房屋貸款之情為真，則天下實
      業社既已於97年底暫停營業，聲請人之配偶目前無薪資收
      入，故聲請人失其配偶之資助，自無法繼續履行協商方案
      。若聲請人須向他人借貸金錢或仰賴他人贈與金錢以償還
      其與債權銀行協商之每月應償還金額，因該金錢來源終非
      經常性之所得，自無從期待聲請人得藉此繼續履行協商條
      件。而聲請人之謀生能力及工作收入不佳，致其履行顯有
      重大困難之情形，亦難謂係可歸責於己之事由。故聲請人
      主張其有不可歸責於己之事由，致履行其與各債權銀行之
      協議有重大困難乙節，堪予採信。
五、綜上所述，聲請人係消費者債務清理條例所稱之消費者，其
    已達於不能清償債務或有不能清償之虞之程度，其中無擔保
    或無優先權之債務總額未逾1,200 萬元，聲請人曾向最大債
    權銀行中國信託銀行請求協商債務清償方案，惟嗣後因不可
    歸責於聲請人之事由致無法履行協商方案，且聲請人未經法
    院裁定開始清算程序或宣告破產，又查無消費者債務清理條
    例第6 條第3 項、第8 條或第46條各款所定駁回更生聲請之
    事由存在，則聲請人聲請更生，應屬有據，應予准許。又按
    法院裁定開始更生或清算程序後，得命司法事務官進行更生
    或清算程序，必要時得選任律師、會計師或其他適當之自然
    人或法人1 人為監督人或管理人。消費者債務清理條例第16
    條第1 項亦有明文。查本件聲請人聲請更生既經准許，爰並
    依上開規定裁定命司法事務官進行本件更生程序。
六、依消費者債務清理條例第3 條之規定，裁定如主文。
中    華    民    國    99    年    2    月     2     日
                  民事第三庭    法  官  林雯娟
以上正本係照原本作成。
本裁定不得抗告。
本裁定已於民國99年2 月2 日下午5 時公告。
中    華    民    國    99    年    2    月     2     日
                                書記官  楊建新


司法院資訊處製作；財團法人民間司法改革基金會備份。
